臺灣高等法院臺中分院民事判決
110年度建上字第11號
上  訴  人  郁勝建設開發有限公司

法定代理人  陳聰忠  
訴訟代理人  楊盤江律師
被 上訴 人  盛傑營造有限公司


法定代理人  張加章  
訴訟代理人  林坤賢律師
            邱華南律師

上列當事人間請求返還不當得利等事件，上訴人對於中華民國10
9年12月30日臺灣臺中地方法院109年度建字第79號第一審判決提
起上訴，本院於110年7月7日言詞辯論終結，判決如下：
    主  文
上訴駁回。
第二審訴訟費用由上訴人負擔。
    事實及理由
一、上訴人主張：
    兩造於民國104年4月29日簽訂工程合約書（下稱系爭合約）
　　，約定由上訴人承攬坐落OO縣OO鄉OO段97、99地號土
　　地上「原森活大樓新建工程」之水電消防設備工程（下稱系
　　爭工程），連工帶料，合約總價為新臺幣（下同）4,450萬
　　元(含稅)，工程款按工程進度比例估驗支付。被上訴人延至
    104年5月6日後始提供工程圖說，致上訴人未發現系爭合約
    附件工程報價單（下稱系爭報價單），其中項次A2電器照明
    管線設備工程第5項電器配線材料漏未編列「PVC電線600V，
    150m㎡」及「PVC電線600V，250m㎡ 」工項（下稱系爭工項）
    ，迨105年4月間施作時始發現前述遺漏情形，由於工程圖說
    載明系爭工項，屬完成系爭工程不可或缺之工項，被上訴人
    工地監工楊家新因此要求上訴人施作，並稱將簽請追加帳，
    但事後未處理，迭經上訴人多次口頭要求未果。系爭合約第
    5條第4項及工程報價單備註說明欄，固記載工程圖說含一切
    內容，不論工程報價單有無漏列，上訴人均應施作，而不得
    請求給付漏列項目款項。惟系爭工程上千工項，實難詳細比
    對有無漏列，是前述約定已加重上訴人之施工責任，使上訴
    人拋棄或限制請求工程款之權利，有違民法第247條之1第1
    款、第3款規定，應屬無效。上訴人乃於107年4月11日發函
    通知被上訴人給付系爭工項工程款183萬6,521元，復於108
    年5月3日以存證信函通知被上訴人給付前開工程款，均未獲
    置理。是被上訴人無法律上原因，受領系爭工項之利益，且
    未罹於15年之消滅時效。爰依民法第179條規定，請求被上
    訴人應給付上訴人183萬6,521元，及自107年5月1日起至清
    償日止，按年息5%計算之利息(下稱183萬6,521元本息)。
二、被上訴人則以：
　　依系爭合約第4條第1項、第6項、第5條第4項、第11條、第
　　13條第3項約定，工程圖說為系爭合約之一部分，其效力優
　　於系爭合約本文，是系爭工項既已明載於工程圖說，自屬上
　　訴人應施作之範圍，其約定目的乃在於避免投標人低價搶標
　　，並於得標後要求加價，此乃業界通常約定，對上訴人並無
　　顯失公平情形。況工程圖說及數量估計均在兩造簽約前完成
　　，衡情被上訴人應已提供工程圖說及數量估計予上訴人估價
　　，是被上訴人受領系爭工項，即非無法律上之原因。又工程
　　報價單係便於被上訴人審酌標單作業，以提供投標廠商參考
　　，非謂兩造合意施工範圍僅限於工程報價單。系爭合約第5
　　條第4項及工程報價單備註說明欄，乃提醒上訴人應注意工
　  程圖說，且工程報價單亦允許上訴人任意新增項目，並未限
　　制或使上訴人拋棄權利之疑慮，自未違反民法第247條之1第
　　1款、第3款規定。縱認本件構成不當得利，上訴人請求權亦
　　罹於2年短期時效而消滅等語，資為抗辯。
三、兩造聲明：
  ㈠上訴人之上訴聲明：
  ⒈原判決廢棄 。
  ⒉被上訴人應給付上訴人183萬6,521元本息。
  ⒊願供擔保，請准宣告假執行。
  ㈡被上訴人之答辯聲明：
  ⒈上訴駁回。
  ⒉如受不利之判決，願供擔保，請准免為假執行。
四、兩造不爭執事項(部分用語及編排順序依卷證文義略作調整)
    ：
  ㈠兩造於104年4月29日簽訂系爭合約，約定由上訴人向被上訴
    人承攬系爭工程，連工帶料，合約總價為4,450萬元，工程
    款按工程進度比例估驗支付（見原審卷第31-55頁）。
  ㈡依系爭報價單記載，系爭工程共分A1-A8等8大項次，其中項
    次A2電器照明管線設備工程之工程款為912萬8,774元；項次
    A2第5項電器配線材料未編列系爭工項，但工程圖說上載有
    系爭工項（見原審卷第67、109、233-235頁）。
  ㈢系爭工項係主幹線，屬系爭工程不可或缺之工項（見原審卷
    第373、378、397頁）。
  ㈣上訴人已施作完成系爭工項（見原審卷第254頁）。
  ㈤兩造於105年11月16日完成系爭工程及系爭工項驗收。
  ㈥上訴人先以107年4月11日郁字第107041101號函，請求被上訴
    人應給付系爭工項工程款201萬0,334元；嗣後再以108年5月
    3日文山木新郵局30號存證信函，請求被上訴人應給付系爭
    工項工程款183萬6,521元（見原審卷第155-165頁）。
五、兩造爭執事項(部分用語及編排順序依卷證文義略作調整)：
  ㈠上訴人依民法第179條規定，請求被上訴人應給付183萬6,521
    元本息，是否有據？
  ㈡被上訴人所提時效抗辯，是否有據？　　　
六、本院之判斷：
　㈠上訴人依民法第179條規定，請求被上訴人應給付183萬6,521
    元本息，是否有據？
　⒈按88年4月21日民法債編增訂第247條之1，係鑑於我國國情
　　及工商發展之現況，經濟上強者所預定之契約條款，他方每
　　無磋商變更之餘地，為使社會大眾普遍知法、守法起見，乃
　　於本法中列原則性規定，明定附合契約之意義，並為防止此
    類契約自由之濫用及維護交易之公平，列舉4款有關他方當
    事人利害之約定，如按其情形顯失公平者，明定該部分之約
    定為無效。是該法條第1款所謂「免除或減輕預定契約條款
    之當事人之責任者」，及第3款所謂「使他方當事人拋棄權
    利或限制其行使權利者」，應係指一方預定之該契約條款，
    為他方所不及知或無磋商變更之餘地，始足當之。而該法條
    所稱「按其情形顯失公平者」，則係指依契約本質所生之主
    要權利義務，或按法律規定加以綜合判斷，有顯失公平之情
    形而言(最高法院96年度台上字第168號判決要旨參照 )。
    經查：
  ⑴上訴人公司成立於82年4月間，其資本額高達2,980萬元，登
    記營業項目包含消防安全設備安裝工程等36項，且曾向被上
    訴人承攬居易、帝國之心新建工程之水電消防設備工程，此
    有相關公司變更登記表、工程合約書影本附卷存參(見原審
    卷第273-334頁、第339-343頁、本院卷第141-142頁)，可見
    上訴人應屬頗具規模、饒富經驗、以承攬工程並獲取報酬為
    主要目的事業之專業營造廠商，當有能力本於專業知識經驗
    ，據以評估其自身條件及獲利情形，以決定締約與否。又上
    訴人始終未能舉證兩造經濟地位有若何強弱之別，上訴人應
    非經濟弱勢之一方而毫無議約磋商之能力，被上訴人亦難逕
    謂為經濟上強者，是兩造經濟地位難認有若何差別，本諸契
    約自由及契約應嚴格遵守等原則，本件可否適用民法第247
    條之1規定，資以調整締約雙方之權利義務關係，已非無疑
    。
  ⑵系爭工程係經公開招標，上訴人於參與投標前，對於系爭工
    程相關工程圖說、工程報價單、投標須知(通則)、標單、合
    約書及其他附屬文件等，非無充足時間詳細審閱，以瞭解得
    標後兩造之權利義務，上訴人倘認契約條款及其他投標文件
    對其不利者，亦可拒絕投標，客觀上實難認有何不及知悉預
    定契約條款之情形。尤以系爭工程合約總價高達近5千萬元
    ，工程品項繁雜，上訴人於投標締約前若未取得工程圖說，
    客觀上顯然無從精算施作數量、時間、人力調度、成本、利
    潤，並據以評估投標意願，則上訴人主張被上訴人未於投標
    或締約前提供工程圖說，且因先前有合作信賴關係而未於投
    標或締約前向被上訴人索取工程圖說云云，並援引其員工謝
    文景所為急於施作而未核對圖說之證言為據，經核均與工程
    承攬投標慣例有違，尚難遽信。此由系爭工程工程圖說設計
    廠商世舜工程設計有限公司(下稱世舜公司)設計經理劉秀品
    於本院審理時證稱：如圖說沒有出來，無法估算數量，一般
    不會於簽約後始交付圖說，因無圖說，施工單位不知以多少
    錢承攬等語(見本院卷第146頁)，即可明瞭。至於上訴人以
    被上訴人傳送工程圖說電子檔，據以燒錄成原證13光碟(檔
    案目錄及名稱詳如本院卷第158-161頁)，屬性唯讀，即檔案
    名稱及日期均不能修改，該光碟檔案建檔日期為104年5月6
    日，據以主張被上訴人於投標締約前尚未完成工程圖說且未
    交付云云。惟任何檔案於燒錄至唯讀光碟片前皆可任意修改
    ，其目錄與名稱亦同，此僅屬尋常資訊常識而已；又因唯讀
    光碟檔案所顯示日期時間，倘有於燒錄前先行修改電腦系統
    日期時間之情形，則難保其正確無誤，尤不待言。況系爭工
    程工程圖說經世舜公司完成設計後，即於104年3月25日交付
    被上訴人，此有該公司110年5月3日(110)舜字第0000000000
    0函附卷可參(見本院卷第177頁)；又系爭工程標單及水電估
    價單經訴外人石國基即國碁企業行完成計算數量後，即於10
    4年4月7日傳送予被上訴人，此亦有該企業行110年4月30日
    陳報狀附卷可稽(見本院卷第169頁)。以上設計圖說及施作
    數量計算成果，均於系爭合約締約前相當時日交付被上訴人
    等情，亦據證人劉秀品、石國基各於本院審理時證述明確(
    見本院卷第146-148頁)。準此各情，可見原證13光碟內存檔
    案出現締約後之日期時間，顯然於燒錄前業經編輯，未必是
    被上訴人所為編輯，且非原始檔案製作時間，是上訴人據此
    主張工程圖說於投標締約前尚未完成且未交付云云，應非可
    採。
  ⑶承攬人(承造人)依法負有按圖說施工之義務，且建物必須符
    合圖說始能取得使用執照，此觀建築法第60條賠償規定：「
    建築物由監造人負責監造，其施工不合規定或肇致起造人蒙
    受損失時，賠償責任，依左(下)列規定：監造人認為不合
    規定或承造人擅自施工，至必須修改、拆除、重建或予補強
    ，經主管建築機關認定者，由承造人負賠償責任。承造人
    未按核准圖說施工，而監造人認為合格經直轄市、縣(市)
     (局) 主管建築機關勘驗不合規定，必須修改、拆除、重建
    或補強者，由承造人負賠償責任，承造人之專任工程人員及
    監造人負連帶責任」；及建築法第70條第1項查驗規定：「
    建築工程完竣後，應由起造人會同承造人及監造人申請使用
    執照。直轄市、縣 (市) (局) 主管建築機關應自接到申請
    之日起，10日內派員查驗完竣。其主要構造、室內隔間及建
    築物主要設備等與設計圖樣相符者，發給使用執照，並得核
    發謄本；不相符者，一次通知其修改後，再報請查驗」，即
    可明瞭。準此規定意旨，上訴人身為專業營造廠商，無由不
    知承攬人依法負有按圖說施工之義務，否則即應承受賠償責
    任之風險。是被上訴人抗辯系爭合約第5條第4項、工程報價
    單備註說明欄要求上訴人(承攬人)應按施工圖說詳細估價(
    包含項目及數量)，其目的僅在於提醒上訴人應注意施工圖
    說，而非加重上訴人之施工責任，即非無據，應堪採認。至
    於上訴人縱有未向被上訴人索取工程圖說情事者，核屬可歸
    責於上訴人自身事由所致，自不得因此將前述約定曲解為加
    重上訴人之施工責任，或有何顯失公平之情形。
  ⑷觀諸工程報價單一般通則第1條「本工程施工方式與相關施工
    法規抵觸。則可自行增列或修改項目與數量以符合於法令為
    主，本合約項目、數量及總價，若未變更則包含完成該工程
    所需全部費用，乙方(指投標人即上訴人)均需審查周全，並
    無漏估項目，如有遺漏或誤算可自行增列工料名稱、數量及
    單價、合計，於議價完成後，不論是否已經指出修正，均不
    影響本合約所訂總價及施工，承商不得藉故要求加價，願依
    本合約總價及圖說規定全部完工」(見原審卷第259頁)，及
    系爭報價單說明欄第3條「本工程總價承包，責任施工，如
    有疑問須於投標前提出解決，決標後不得有異議」(見原審
    卷第67頁)，暨系爭合約第5條第4項「詳細工程數量及總價
    ，乙方均已審察週全並無漏估項目，如有遺漏或誤算，不論
    已經或未經指出修正，均不影響本合約所定總價，承商(指
    上訴人)不得藉故要求加價，願依本合約總價及圖說規定全
    部完工」等內容，考其用意，乃在於避免投標人低價搶標，
    並於得標後僅因自身估價不實等事由而要求加價，此等條款
    均屬總價承攬契約採最低標決標之目的所為必要約定，以適
    當分配雙方權利義務。再者，以上條款均未限制上訴人仍可
    自行增列或修改項目，以符合法令規定；且如有遺漏或誤算
    者可於議價完成前自行增列工料名稱、數量及單價；亦可於
    投標前請求被上訴人釋疑，以為解決，不受被上訴人所提供
    預擬契約條款之限制。準此各情，益見上訴人於投標締約前
    自非全無磋商變更合約條款之餘地，亦難謂有何顯失公平之
    情形。
  ⑸綜上，系爭合約第5條第4項約定及報價單備註說明欄並無加
    重上訴人之施工責任，亦無使上訴人拋棄或限制行使工程款
    之權利，上訴人主張有違民法第247條之1第1款、第3款規定
    ，應屬無效云云，即無憑據，自難憑採。
　⒉次按民法第179條規定之不當得利，須當事人間財產損益變
　　動，即一方所受財產上之利益，與他方財產上所生之損害，
　　係由於無法律上之原因所致者，始能成立；倘受益人基於債
　　權或物權或其他權源取得利益，即屬有法律上之原因受利益
　　，自不成立不當得利（最高法院101年度台上字第1411號判
　　決要旨參照）。又按所謂總價承攬之承攬契約，係由承包商
　　計算出相關之成本與利潤，向業主報價或投標，經業主認可
　　或決標後成立之承攬契約。且於工程實務中，總價承攬之概
　　念，係業主以一定之價金請承包商施作完成契約約定之工項
　　，承包商於投標時，即可審閱施工圖、價目表、清單等，決
　　定是否增列項目，或將缺漏項目之成本由其他項目分攤。尤
　　其決標方式採取最低標者，價金高低即為得標的關鍵，倘得
　　標廠商，嗣後卻以依契約所應承擔之工作，主張係漏項而轉
　　嫁給業主，進而要求提高工程款，此不啻為先低價搶標後，
　　再巧立名目增加工程款，自與最低標決標之目的及總價承攬
　　契約之精神有悖；又於總價承攬契約，因「遺漏（漏項）」
　　而應核實支付之工程項目，應以其「遺漏」係一般廠商就所
　　有招標資料，按通常情況所為解讀，均不認為係屬工程施作
　　範圍者，始足當之（最高法院101年度台上字第962號、106
　　年度台上字第964號判決要旨參照）。經查：
  ⑴依系爭合約第4條第1項「機水電工程及工程圖說內之所有工
    程與配合工程進行之臨時水電管線工程」、第2項「本合約
    包括合約主文、...詳細工程報價單（含建材設備規劃）及
    其他與本合約有連帶關係之附件...雙方協議均含於乙方(指
    上訴人 )承包總價合約範圍內」、第6項「承包商(指上訴人
    )需依圖說指示施工，若未依圖說施工而造成損失或相關大
    損失需由承包商負全責，承包商不得異議」；第5條第1項「
    本工程合約總價為新臺幣肆仟肆佰伍拾萬元整（含稅）」、
    同條第2項「本工程為總價承攬，責任施工...」、第4項(約
    定內容詳如前述)；第11條第1項「...若圖樣、說明書及估
    價單只有一種載明者，均亦應遵照辦理」；第13條第3項「
    工地之會議紀錄、備忘錄、開會通知及來往之必備文件、施
    工圖說等，視同本合約之一部份，效力優於本合約」；系爭
    報價單說明欄第1條「本單所列內容及數量僅供參考，投標
    廠商需依設計圖說詳加估算」、第2條「本工程承包廠商，
    請依工程圖說，規範說明...確實估算施工」、第3條(內容
    詳如前述)等內容以觀（見原審卷第31-37、67頁），可見系
    爭合約屬總價承攬契約之性質，工程圖說亦屬系爭合約內容
    之一部分，且其效力優於系爭合約本文，只要記載於工程圖
    說之工項，上訴人均有施作之義務。
　⑵系爭工項既明載於工程圖說，業如前述，則系爭工項即構成
    系爭合約內容之一部分，非屬應核實支付工程款之漏項範疇
     ，無論上訴人有無漏算工程款，上訴人依系爭合約本應負
    責施作完成，則被上訴人受領系爭工項施作完成之利益，即
    屬有法律上原因，當無不當得利之可言。
　⑶上訴人雖主張被上訴人工地監工楊家新曾要求上訴人施作系
    爭工項，並稱事後將簽請追加帳乙節，此情為被上訴人所否
    認，且未據上訴人舉證以實其說，自難採信。況兩造縱有所
    謂追加系爭工項之合意，被上訴人因此受領系爭工項，係本
    於追加之合意，亦屬有法律上之原因，自無不當得利之可言
    。　　 
　⑷上訴人所援引實務見解(最高法院106年度台上字第1716號 、
    本院104年度建上字第28號及105年度建上更一字第33號) ，
    均就承攬人施作非屬原約定範圍之工項，始得依不當得利規
    定，請求額外施作之工程款，所為闡釋(見本院卷第221-227
    頁)。核與系爭工項屬系爭合約所定之工程範圍，上訴人本
    有施作之義務，分屬截然不同二事，自難相提併論。是上訴
    人援引前述實務見解，主張本件可依不當得利規定，請求被
    上訴人給付系爭工項之工程款，要難憑採。
  ⑸從而，上訴人依民法第179條規定，請求被上訴人應給付183
    萬6,521元本息，即無依據，不應准許。
  ㈡被上訴人所提時效抗辯，是否有據？　　
　　上訴人依民法第179條規定，請求被上訴人應給付183萬6,52
    1元本息，即無依據，則被上訴人所提時效抗辯，即無須審
    酌，併此敘明。　　 　　
七、綜上所述，上訴人依民法第179條規定，請求被上訴人應給
    付183萬6,521元本息，非屬正當，不應准許。從而原審所為
    上訴人敗訴之判決，並無不合。上訴論旨指摘原判決不當，
    求予廢棄改判，為無理由，應駁回其上訴。
八、本件事證已臻明確，兩造其餘之攻擊或防禦方法及所用之證
    據，經本院斟酌後，認為均不足以影響本判決之結果，爰不
    逐一論列，附此敘明。
九、據上論結，本件上訴為無理由，依民事訴訟法第449條第1項
    、第78條，判決如主文。
中　　華　　民　　國　　110 　年　　7 　　月　　28　　日
        　　    工程法庭  審判長法　官  楊 國 精
　　　　　　　　　　　　　      法　官  李 立 傑
　　　　　　　　　　　　　      法　官  陳 正 禧   
正本係照原本作成。          
如不服本判決，應於收受送達後二十日內向本院提出上訴書狀，
其未表明上訴理由者，應於提出上訴後二十日內向本院補提理由
書狀（均須按他造當事人之人數附繕本）。
上訴時應提出委任律師或具有律師資格之人之委任狀；委任有律
師資格者，另應附具律師資格證書及釋明委任人與受任人有民事
訴訟法第四百六十六條之一第一項但書或第二項所定關係之釋明
文書影本。如委任律師提起上訴者，應一併繳納上訴裁判費。 
　　　　　　　　　　　　　　　　         
                                書記官  陳 三 軫     
　　　　　　　　　
中　　華　　民　　國　　110 　年　　7 　　月　　28　　日